臺灣臺南地方法院民事判決
109年度簡上字第190號
上  訴  人  陳文富
被  上訴人  張連峯
上列當事人間請求確認本票債權不存在事件，上訴人對於民國10
9年5月22日本院臺南簡易庭108年度南簡字第1456號民事判決提
起上訴，本院於民國110年8月18日言詞辯論終結，判決如下：
    主      文
原判決關於駁回上訴人後開第二項之訴部分及訴訟費用之裁判均
廢棄。
確認被上訴人所持有經本院一Ｏ八年度司票字第三三七五號裁定
准予強制執行如附表所示本票之本票債權，於超過本金新臺幣壹
拾壹萬捌仟參佰陸拾貳元，及自民國一百零九年七月三十日起按
年利率百分之六計算之利息部分，對上訴人不存在。
其餘上訴駁回。
第一、二審訴訟費用，由上訴人負擔百分之四，餘由被上訴人負
擔。
    事實及理由
一、上訴人方面
  ㈠聲明：⒈原判決關於駁回上訴人後開第二項之訴部分及訴訟費
    用之裁判均廢棄。⒉確認被上訴人所持有經本院108年度司票
    字第3375號裁定准予強制執行如附表所示本票（下稱系爭本
    票）之本票債權，於超過新臺幣（下同）10,000元部分對上
    訴人不存在。
  ㈡上訴人除引用與原判決記載相同陳述外，補稱：其與訴外人
    陳柯淑卿（代理人為陳振芳）就臺南市○○區○○段000地號及3
    47地號土地、臺南市○○區○○段000○號建物（以下合稱系爭不
    動產）訂立買賣契約（下稱系爭買賣契約），被上訴人則為
    受委任處理系爭買賣契約相關事宜之代書，被上訴人卻刻意
    錯開買賣雙方並提供不實資訊，意圖賺取差價290,000元，
    向賣方陳稱係為方便貸款而將價金填載為3,800,000元，但
    真實價金僅為3,510,000元；系爭本票係為擔保被上訴人為
    其代墊款項而簽發，被上訴人為其代墊實際金額為3,510,00
    0元，故票面金額相差90,000元部分不存在；被上訴人已直
    接就上訴人所給付200,000元取償，又於強制執行程序中受
    償1,000,000元，嗣上訴人又陸續匯款清償共2,300,000元，
    故系爭本票債權僅剩10,000元部分存在。
二、被上訴人方面
  ㈠聲明：上訴駁回。
  ㈡陳述：除與原判決記載相同者，茲引用之外，補稱：系爭買
    賣契約由訴外人張芸家介紹促成，陳振芳才承諾自定金內給
    付張芸家介紹費100,000元；陳柯淑卿與張芸家間如何分配
    價金與上訴人無關；出賣人收受總價金3,800,000元，才會
    於買賣契約書完成簽名用印，足認被上訴人代墊3,800,000
    元；上訴人所給付訂金200,000元與代墊款項無關，嗣上訴
    人陸續清償部分款項後，系爭本票債權尚有300,000元存在
    ；上訴人早已取得系爭不動產所有權，卻起訴主張系爭本票
    於超過10,000元部分對其不存在，天理何在？
三、兩造不爭執事實
　㈠張芸家與陳柯淑卿於108年7月16日就系爭不動產訂立買賣契
    約書。
　㈡上訴人於108年8月21日前往看屋（即系爭不動產），張芸家
    稱係陳柯淑卿之代理人，上訴人決定購買系爭不動產，當場
    將訂金5萬元交付張芸家。
　㈢被上訴人於108年8月26日上午將面額350萬元支票1紙（支票
    號碼FY0000000號、發票日為108年8月26日)、面額1萬元本
    票1紙交付陳振芳。嗣被上訴人於108年8月26日下午在張芸
    家住處，稱係負責系爭不動產交易之代書，將已由陳柯淑卿
    及其代理人陳振芳簽名用印之不動產買賣契約書，交給上訴
    人簽名用印而完成簽約。上訴人當場將面額15萬元支票交付
    被上訴人。
　㈣上訴人與被上訴人於108年9月11日簽訂合議書（下稱系爭合
    議書），上訴人係因擔保被上訴人為其代墊價金而簽發系爭
    本票，並當場將系爭本票交付被上訴人。
四、兩造間爭執事項
　㈠被上訴人為上訴人代墊系爭買賣契約價金數額為何？
　㈡上訴人請求確認系爭本票債權於超過1萬元部分之債權不存在
    ，有無理由？
五、本院得心證理由
　㈠被上訴人於系爭買賣契約履行過程中為上訴人代墊價金，嗣
    兩造為此產生爭執並於108年9月11日簽訂系爭合議書，約定
    上訴人於108年8月26日已交付被上訴人的款項200,000元不
    進入履保專戶（即直接清償部分代墊款），被上訴人於辦理
    移轉登記完成後得直接自履保專戶取款，逕以備證款及完稅
    款2,550,000元清償代墊款，俟上訴人辦理抵押核貸撥款並
    將1,000,000元存入履保專戶，被上訴人亦得直接自履保專
    戶領取該款項受償，剩餘代墊款50,000元待交屋時再由上訴
    人以現金返還被上訴人；上訴人為擔保其對被上訴人所負清
    償代墊款債務，於當日簽發系爭本票交付被上訴人等情，為
    兩造所不爭執，復有系爭合議書影本1份在卷可稽（見本院
    卷第83頁至第85頁），足堪認定。出賣人後來雖未於系爭合
    議書簽名而共同成立契約，惟兩造間已就上開協議內容達成
    合意，除與出賣人相關事項對出賣人不生拘束力外，無礙於
    兩造已達成合意內容之效力，附此敘明。
　㈡按票據債務人不得以自己與發票人或執票人之前手間所存抗
    辯之事由對抗執票人；票據法第13條前段定有明文。然票據
    債務人固不得以自己與執票人之前手間所存抗辯之事由對抗
    執票人，若以其自己與執票人間所存抗辯之事由資為對抗，
    則仍非法所不許（參照最高法院94年度台簡上字第9號民事
    判決）。上訴人係為擔保其對被上訴人所負代墊款債務，始
    於108年9月11日簽發系爭本票交付被上訴人，故系爭本票之
    基礎原因關係應為該代墊款債務。如該代墊款債務自始不存
    在或因清償而消滅，上訴人自得以該抗辯事由對抗被上訴人
    。
　㈢查被上訴人實際為上訴人代墊價金3,510,000元，而非系爭買
    賣契約所載價金3,800,000元之事實，業據被上訴人於原審
    坦承：「我總共代墊351萬元」(見原審卷第57頁)、「我是
    代書，純粹是為上訴人代墊費用351萬元……出賣人實際拿到
    金額351萬」(見本院卷第183頁)等語明確，核與證人江輝榮
    證稱：「（是否知悉陳振芳實際收取之價金？）……被告所開
    本票1萬元壹張及本票350萬壹張……陳振芳簽名是在我辦公室
    當日中午先簽名的，中午被告拿350萬元支票及1萬元商業本
    票交給我，我當場拿給陳振芳」（見原審卷第183頁至第185
    頁）等語相符，又有支票號碼FY0000000號支票影本、授權
    書影本各1份在卷可佐(見原審卷第35頁、第37頁)，應堪認
    定。系爭本票所擔保債務既為3,510,000元，上訴人自得據
    以對抗被上訴人，主張系爭本票債權逾此範圍部分對上訴人
    不存在。
　　⒈被上訴人先後雖分別辯稱：「出賣人已收受總價金380萬元
      。出賣人才於買賣契約書上完成簽名用印」（見本院卷第
      173頁）、「上訴人依買賣契約應給付380萬元，系爭本票
      簽發前僅給付20萬元，剩餘360萬元均屬被上訴人所代償
      之債權」（見本院卷第198頁）云云，惟被上訴人所辯彼
      此矛盾且與證人江輝榮所證述內容不符，均非可信。
　　⒉被上訴人雖又辯稱：「縱陳柯淑卿就其應收取之買賣價金
      願讓利予張芸家，亦或與張芸家之間另有約定就該定金之
      28萬元如何分配，此乃陳柯淑卿與張芸家之內部約定，概
      與陳文富無關」（見本院卷第199頁）等語，惟陳柯淑卿
      與張芸家間是否另有約定固未必與上訴人有關，本件爭點
      卻係被上訴人為上訴人代墊款項金額為何，此將影響上訴
      人得否以該抗辯事由對抗被上訴人。若被上訴人實際為上
      訴人代墊款項非票面金額3,600,000元，上訴人即得據以
      對抗被上訴人，不受陳柯淑卿與張芸家間是否另有約定影
      響，故被上訴人此部分抗辯，尚非有據。
　　⒊被上訴人雖為證明其曾給付張芸家280,000元而聲請張芸家
      再次作證(見本院卷第229頁)，惟被上訴人於原審陳稱：
      「張芸家給屋主陳柯淑卿28萬元，我另給張芸家28萬元」
      (見原審卷第134頁)與張芸家於原審證稱：「我只有墊款
      之前的5萬元押金，此外我沒有幫原告(即上訴人)墊款任
      何錢給屋主」（見原審卷第136頁）等語不符，已有虛偽
      陳述之嫌。張芸家固為解釋其得拿取280,000元之原因而
      證稱：「房東要貼補我，要讓我賺10萬元，所以我跟被上
      訴人……要28萬元」（見本院卷第278頁），然縱張芸家與
      出賣人間確曾約定讓利100,000元，張芸家至多也只能向
      出賣人索取100,000元，不足以解釋出賣人為何願意讓利2
      80,000元，可見張芸家所述亦有矛盾，委無足採。被上訴
      人於張芸家二次作證後雖又補稱：「出賣人承諾……介紹費
      10萬元……退還……定金5萬元……補貼3萬元……裝潢貼補10萬元
      」（見本院卷第324頁），惟此核與證人張芸家所為證述
      內容不符，亦無其他證據可佐，更與常情不合，顯非可採
      。
　㈣依據系爭合議書可知上訴人實際依序應清償代墊款項為：
　　⒈被上訴人就上訴人已交付價金直接取償200,000元。
　　⒉依系爭買賣契約辦理移轉登記完成，被上訴人出示地政謄
      本及權狀時，上訴人應清償2,550,000元。
　　⒊上訴人向銀行抵押核貸撥款後應清償1,000,000元，惟此係
      依系爭買賣契約所載價金3,800,000元計算之結果，受到
      被上訴人實際代墊價金為3,510,000元影響，上訴人清償7
      60,000元時即已全數清償完畢，故此階段應清償金額減至
      760,000元。
　　⒋上訴人於交屋時應以現金清償50,000元，惟因前階段已將
      實際代墊款全數清償完畢，故無庸再清償此部分金額，附
      此敘明。
　㈤茲就各期款項清償情形論述如下：
　　⒈代墊款200,000元部分已因被上訴人直接取償而消滅，不生
      利息。
　　⒉108年9月12日已依系爭買賣契約辦理移轉登記完成並出示
      謄本及權狀（見原審卷第33頁及第43頁至第47頁），故上
      訴人應於108年9月12日清償2,550,000元。
　　⒊上訴人應於向銀行抵押核貸撥款後清償1,000,000元（如前
      所述應縮減至760,000元），此乃兩造關於給付期限之約
      定，即使上訴人後來因故未向銀行申辦抵押貸款，仍應於
      相當期間（即上訴人向銀行抵押核貸撥款所需時間）經過
      後清償1,000,000元，此相當期間依被上訴人所述應至108
      年9月26日止（見本院卷第346頁），上訴人就此相當期間
      亦未為爭執，應堪認定。上訴人固稱：「無法獲得……購屋
      貸款……係因被上訴人逕自代墊購屋款導致」（見本院卷第
      414頁），然依系爭合議書記載：「承辦地政士……願以自
      有資金代買方陳文富向賣方代墊價金……俟乙方……抵押核貸
      撥款，乙方應將100萬元存入履保專戶」（見本院卷第121
      頁至第122頁）等內容，可知縱上訴人未事先同意被上訴
      人為其代墊價金，於簽立系爭合議書時也已事後承認被上
      訴人為其代墊價金，並約定上訴人於抵押核貸撥款後應清
      償該款項，自不得於訴訟中就此再反悔爭執。
　　⒋按上訴人未依約於該給付期限清償，應自期限屆滿時起負
      遲延責任。該遲延債務係以支付金錢為標的，被上訴人得
      請求給付遲延利息。由於上訴人對年利率為6%未曾爭執（
      參見原審卷及本院卷與本院108年度司執字第119663號執
      行卷宗），故本院認系爭本票所擔保債務利息應亦係以年
      利率6%計算。茲就上訴人清償情形論述如下：　
　　　⑴上訴人未依約於108年9月12日清償2,550,000元，就此部
        分款項自108年9月13日起負遲延責任；上訴人未依約於
        108年9月26日清償760,000元，就此部分款項自108年9
        月27日起負遲延責任；被上訴人得向上訴人請求給付按
        各期本金依年利率6%計算之利息。
　　　⑵迄至109年6月16日即上訴人清償1,045,863元（不含執行
        程序費用10,016元；見本院108年度司執字第119663號
        執行卷宗內分配表及執行筆錄）止，上訴人應清償代墊
        款3,310,000元及利息148,721元〔計算式：2,550,000元
        自108年9月13日起至108年9月26日止按年利率6%計算之
        利息＋3,310,000元自108年9月27日至109年6月15日止按
        年利率6%計算之利息＝2,550,000元×6%×14/365＋3,310,0
        00元×6%×(96/365＋167/366)＝5,868.49元＋142,852.55元
        ＝148,721元；4捨5入至個位數〕。上訴人所提出給付1,0
        45,863元抵充利息148,721元後餘897,142元，抵充原本
        3,310,000元後，尚有本金2,412,858元仍未清償。
　　　⑶迄至109年6月20日即上訴人清償1,600,000元（見本院11
        0年度司執字第26321號執行卷宗內存摺影本）止，上訴
        人應清償代墊款2,412,858元及自109年6月16日起至同
        年月19日止之利息1,582元（計算式：2,412,858元×6%×
        4/366＝1,582元；4捨5入至個位數）。上訴人所提出給
        付1,600,000元抵充利息1,582元後餘1,598,418元，抵
        充原本2,412,858元後，尚有本金814,440元仍未清償。
　　　⑷迄至109年7月1日即上訴人清償300,000元（見本院110年
        度司執字第26321號執行卷宗內存摺影本）止，應清償
        代墊款814,440元及自109年6月20日起至同年月30日止
        之利息1,469元（計算式：814,440元×6%×11/366＝1,469
        元；4捨5入至個位數）。上訴人所提出給付300,000元
        抵充利息1,469元後餘298,531元，抵充原本814,440元
        後，尚有本金515,909元仍未清償。
　　　⑸迄至109年7月30日即上訴人清償400,000元(見本院110年
        度司執字第26321號執行卷宗內存摺影本)止，上訴人應
        清償代墊款515,909元及自109年7月1日起至同年月29日
        止之利息2,453元（計算式：515,909元×6%×29/366＝2,4
        53元；4捨5入至個位數）。上訴人所提出給付400,000
        元抵充利息2,453元後餘397,547元，抵充原本515,909
        元後，尚有本金118,362元仍未清償。
六、綜上所述，系爭債權所擔保債務金額為3,510,000元，上訴
    人得以此抗辯事由（基礎原因關係事實）對抗被上訴人，故
    系爭本票債權亦僅於3,510,000元範圍內存在。嗣上訴人陸
    續返還代墊款項如清償明細表所示，上訴人同樣得以此抗辯
    事由對抗被上訴人，故系爭本票債權於超過118,362元及自1
    09年7月30日起按年利率6%計算之利息部分，對上訴人不存
    在。上訴人請求確認系爭本票債權於超過118,362元及自109
    年7月30日起按年利率6%計算之利息部分對其不存在，洵屬
    有據。逾此範圍所為請求，為無理由。原審為上訴人全部敗
    訴之判決，容有未洽。上訴意旨指摘原判決此部分不當，求
    予廢棄改判，為有理由，爰由本院予以廢棄改判如主文第2
    項所示。至原判決駁回上訴人其餘請求部分，理由雖有不同
    ，結論則無二致，上訴人猶執前詞指摘原判決此部分不當，
    求予廢棄改判，為無理由，應予駁回。
七、本件事證已臻明確，兩造其餘主張陳述及攻擊防禦方法，核
    與判決結果不生影響，爰不逐項論述。
八、據上論結，本件上訴為一部有理由、一部無理由，依民事訴
    訟法第436條之1第3項、第449條、第450條、第79條，判決
    如主文。
中　　華　　民　　國　　110 　年　　9 　　月　　8 　　日
              民事第一庭審判長法　官　劉秀君
　　　　
                              法　官　林勳煜
　　　　　　　　　　　　　　
                              法　官　陳谷鴻
以上正本係照原本作成。
本判決不得上訴。
中　　華　　民　　國　　110 　年　　9 　　月　　17　　日
                              書記官  呂伊謦
【附表】
編號 發票日 票面金額 到期日 提示日 票據號碼 1 108年9月11日 1,050,000元 未  載 108年9月12日 TH000000-0 2 108年9月11日 2,550,000元 未  載 108年9月12日 TH000000-0 

【清償明細表】
編號 清償日期 債權性質 應償金額 清償金額 償後餘額 1 109年6月16日 利息 148,721 148,721 0   本金 3,310,000 897,142 2,412,858 2 109年6月20日 利息 1,582 1,582 0   本金 2,412,858 1,598,418 814,440 3 109年7月1日 利息 1,469 1,469 0   本金 814,440 298,531 515,909 4 109年7月30日 利息 2,453 2,453 0   本金 515,909 397,547 118,362